臺灣宜蘭地方法院民事判決　八十九年度訴字第二０六號
　　原　　　告　乙○○
　　被　　　告　庚○○
　　　　　　　　丁○○
　　　　　　　　戊○○
　　　　　　　　己○○
　　訴訟代理人　丙○○○
　　被　　　告　甲○○
右當事人間請求分割共有物事件，本院判決如左：
    主      文
被告庚○○、丁○○、戊○○應就其被繼承人李歐鴛鴦所有坐落宜蘭縣宜蘭市○○段
乾門小段第一三一—二地號，地目建，面積七０平方公尺，應有部分四分之一之土地
；同小段第一三一—一０地號，地目建，面積二五０平方公尺，應有部分二分之一之
土地，辦理繼承登記。
兩造共有坐落宜蘭縣宜蘭市○○段乾門小段第一三一—二地號，地目建，面積七０平
方公尺之土地，予以變賣，所得價金依兩造原應有部分之比例分配。
原告與被告庚○○、丁○○、戊○○共有坐落宜蘭縣宜蘭市○○段乾門小段第一三一
—一０地號，地目建，面積二五０平方公尺之土地，分割如附圖乙案所示編號Ｂ部分
面積四六‧七五平方公尺及編號Ｄ部分面積七八‧二五平方公尺，歸由被告庚○○、
丁○○、戊○○按其應繼分比例保持公同共有；編號Ａ部分面積四七‧七五平方公尺
及編號Ｃ部分面積七七‧二五平方公尺，歸由原告取得。
訴訟費用由被告庚○○、丁○○、戊○○連帶負擔一百六十分之七十七，被告己○○
、甲○○各負擔一百六十分之三，餘由原告負擔。
    事    實
甲、原告方面：
一、聲明：如主文所示。
二、陳述：
（一）、坐落宜蘭縣宜蘭市○○段乾門小段第一三一—二地號，地目建，面積七０平
        方公尺之土地（下稱系爭一三一—二地號土地），係原告與被告己○○、甲○○及被告庚○○、丁○○、戊○○之被繼承人李歐鴛鴦所共有，應有部分
        各為四分之一；同小段第一三一—一０地號，地目建，面積二五０平方公尺
        之土地（下稱系爭一三一—一０地號土地），係原告與被告庚○○、丁○○
        、戊○○之被繼承人李歐鴛鴦所共有，應有部分各為二分之一。查系爭二筆
        土地之共有人李歐鴛鴦已於八十二年七月十六日死亡，被告庚○○、丁○○
        、戊○○為其繼承人，渠三人就該二筆土地迄未辦理繼承登記，為求辦理分
        割，爰先訴請被告庚○○、丁○○、戊○○就上開二筆土地辦理繼承登記。
        再者，系爭二筆土地並未有不分割之約定，亦無不能分割之情事，然因未達
        成分割之協議，以致迄今未能分割，爰依民法第八百二十四條第二項之規定
        訴請分割。
（二）、兩造共有之系爭一三一—二地號土地之面積僅七０平方公尺，以各共有人應
        有部分四分之一計算，如予原物分割，則各共有人分配所得之面積為一七‧
        五平方公尺，將成為畸零地，無法作建築使用，顯不適於原物分割之方式，
        故請求准予變賣後，依原應有部分之比例分配所得價金予兩造。
（三）、原告與被告庚○○、丁○○、戊○○共有之系爭一三一—一０地號土地，屬
        不規則狀，二面各面臨道路，其中位於附圖乙案所示編號Ｄ部分土地上之建
        物為被告丁○○之子李根源所有，編號Ｃ部分土地上之建物則為原告所有，
        為期建物於分割後得以保存，爰請求以建物為界，將該筆土地，分割如附圖
        乙案所示編號Ｂ、Ｄ部分歸由被告庚○○、丁○○、戊○○按其應繼分比例
        保持公同共有。編號Ａ、Ｃ部分歸由原告取得，期使分割後之土地，均能保
        有對外之通路，以利土地之利用。
三、證據：提出土地登記謄本二件、繼承系統表一件、戶籍謄本六件為證，並聲請至
    現場勘測。
乙、被告庚○○、丁○○方面：未於最後言詞辯論期日到場，惟據其先前到場所為之
    聲明及陳述略以：
一、聲明及陳述：對原告之主張沒有意見。
二、證據：未為任何舉證。
丙、被告戊○○方面：
被告未於言詞辯論期日到場，亦未提出準備書狀作何聲明或陳述。
丁、被告己○○、甲○○方面：未於最後言詞辯論期日到場，惟據其先前到場所為之
    聲明及陳述略以：
一、聲明及陳述：同意原告之請求。
三、證據：未為任何舉證。
戊、本院依原告之聲請勘驗現場，並囑託宜蘭縣宜蘭地政事務所派員會同測量，製作
    複丈成果圖。
    理    由
一、本件被告庚○○、丁○○、己○○、甲○○未於最後言詞辯論期日到場；被告戊○○未於言詞辯論期日到場，核均無民事訴訟法第三百八十六條各款所列情形，
    爰依原告聲請，由其一造辯論而為判決。
二、原告主張：系爭一三一—二地號土地，係原告與被告己○○、甲○○及被告庚○○、丁○○、戊○○之被繼承人李歐鴛鴦所共有，應有部分各為四分之一；系爭
    一三一—一０地號土地，係原告與被告庚○○、丁○○、戊○○之被繼承人李歐
    鴛鴦所共有，應有部分各為二分之一；李歐鴛鴦已於八十二年七月十六日死亡，
    被告庚○○、丁○○、戊○○為其繼承人，渠三人就上開二筆土地迄未辦理繼承
    登記；系爭一三一—一０地號土地，係屬不規則狀，二面各面臨道路，其中位於
    附圖乙案所示編號Ｄ部分土地上之建物為被告丁○○之子李根源所有，編號Ｃ部
    分土地上之建物則為原告所有；系爭二筆土地並未有不分割之約定，依其使用性
    質亦無不能分割之情事，然因未達成分割之協議，以致迄今未能分割等事實，業
    據原告提出土地登記謄本二件、繼承系統表一件、戶籍謄本六件為證，復經本院
    至現場勘驗並囑託宜蘭縣宜蘭地政事務所派員會同測量查明屬實，製有勘驗筆錄
    及複丈成果圖在卷可稽。又被告己○○、甲○○、庚○○、丁○○對於原告前揭
    主張並不爭執；被告戊○○則經合法通知未到庭陳述意見，亦未提出任何書狀以
    供本院審酌。綜上，應認原告上開主張為真實。
三、按分割共有物，性質上為處分行為，依民法第七百五十九條規定，共有不動產之
    共有人中有人死亡時，於其繼承人未為繼承登記以前，自不得分割共有物。因此
    ，於上開情形下，共有人自須先行或同時訴請已死亡共有人之繼承人辦理繼承登
    記後，方得為分割共有物之請求，此觀最高法院六十九年台上字第一０一二號、
    第一一三四號判例意旨即明。本件情形，系爭二筆土地之原共有人李歐鴛鴦已於
    八十二年七月十六日死亡，被告庚○○、丁○○、戊○○為其繼承人，渠三人就
    該二筆土地迄未辦理繼承登記乙節，既已認定如前，則依前引判例意旨，原告為
    求分割系爭二筆共有土地，先行訴請被告庚○○、丁○○、戊○○應就前開二筆
    土地辦理繼承登記，自屬有據，應予許可。
四、又按各共有人，得隨時請求分割共有物，但因物之使用目的不能分割或契約訂有
    不分割之期限者，不在此限，民法第八百二十三條第一項定有明文。查系爭一三
    一—二地號土地為兩造所共有、系爭一三一—一０地號土地為原告與被告庚○○
    、丁○○、戊○○所共有，該二筆土地未有不分割之約定，依其使用性質亦無不
    能分割之情事，已如前述，現今兩造既無法達成分割之協議，依前開法條之規定
    ，原告自得訴請分割該二筆土地。惟定共有物分割之方法，固可由法院自由裁量
    ，但仍應斟酌各共有人之意願、共有物之性質、經濟效用及全體共有人之利益等
    情形，為適當公平之分割；共有物分割之方法，須先就原物分配，於原物分配有
    困難時，則予變賣，以價金分配於各共有人，此觀最高法院七十四年度第一次民
    事庭會議決議（二）及五十一年台上字第二七一號判例意旨即明，故本件尚應審
    究：何種分割方式最能維持共有人之權益及相互間之公平，並確保系爭二筆土地
    於分割後仍能發揮其經濟價值？經查：
（一）、本件原告主張「兩造共有之系爭一三一—二地號土地，應予變賣，所得價金
        依兩造原應有部分之比例分配」乙節，除未據被告表示反對外，經本院審酌
        上開土地之面積僅七０平方公尺，以各共有人應有部分四分之一計算，如予
        原物分割，則各共有人分配所得之面積為一七‧五平方公尺，折算僅為五‧
        三坪左右，勢將成為畸零地，無法作建築使用，經濟價值喪失殆盡，顯不足
        以保障共有人之權益，對於國家經濟亦有負面之影響等情狀，依前舉決議及
        判例意旨，應認前開土地並不適於以原物分配之方式來分割。反之，變賣該
        筆土地，並將所得價金依原應有部分之比例分配予兩造之分割方式，除與當
        事人之意見相符外，亦確實較能維持共有人之權益及相互間之公平，並確保
        系爭土地於分割後仍能發揮其經濟價值，從而原告前揭主張為可採。
（二）、原告另主張「與被告庚○○、丁○○、戊○○共有之系爭一三一—一０地號
        土地，應分割如附圖乙案所示編號Ｂ、Ｄ部分歸由被告庚○○、丁○○、戊○○按其應繼分比例保持公同共有；編號Ａ、Ｃ部分歸由原告取得」乙情，
        除未據被告庚○○、丁○○、戊○○表示反對外，經本院審酌上開土地為不
        規則狀，二面各面臨道路，其中前述編號Ｄ部分土地上之建物為被告丁○○
        之子李根源所有，編號Ｃ部分土地上之建物則為原告所有，為期建物於分割
        後得以保存及確保共有人所分得部分之土地面積與應有部分比例相符、均能
        臨路作建築使用，發揮該土地之經濟效益等相關情事，揆諸前開決議意旨，
        應認以上開二建物為界，將該筆土地，分割如附圖乙案所示編號Ｂ、Ｄ部分
        歸由被告庚○○、丁○○、戊○○按其應繼分比例保持公同共有；編號Ａ、
        Ｃ部分，歸由原告取得，最能符合當事人之真意，確保當事人之權益與公平
        ，同時亦能維持上開土地之地利，故原告此部分之主張亦屬可採。
五、綜上所述，本件原告訴請被告庚○○、丁○○、戊○○應就其被繼承人李歐鴛鴦
    所有坐落宜蘭縣宜蘭市○○段乾門小段第一三一—二地號，地目建，面積七０平
    方公尺，應有部分四分之一之土地；同小段第一三一—一０地號，地目建，面積
    二五０平方公尺，應有部分二分之一之土地，辦理繼承登記，並依據民法第八百
    二十四條第二項之規定請求（一）兩造共有坐落宜蘭縣宜蘭市○○段乾門小段第
    一三一之二地號，地目建，面積七０平方公尺之土地，予以變賣，所得價金依兩
    造原應有部分之比例分配。（二）原告與被告庚○○、丁○○、戊○○共有坐落
    宜蘭縣宜蘭市○○段乾門小段第一三一—一０地號，地目建，面積二五０平方公
    尺之土地，分割如附圖乙案所示編號Ｂ部分面積四六‧七五平方公尺及編號Ｄ部
    分面積七八‧二五平方公尺，歸由被告庚○○、丁○○、戊○○按其應繼分比例
    保持共有；編號Ａ部分面積四七‧七五平方公尺及編號Ｃ部分面積七七‧二五平
    方公尺，歸由原告取得，為有理由，應予准許。
六、末按分割共有物事件本質上並無訟爭性，兩造本可互換地位，由任一共有人起訴
    請求分割，均無不可，故勝訴當事人之訴訟行為，自非為伸張或防衛權利所必要
    者，訴訟費用宜由各當事人依應有部份比例分擔，併此敘明。
七、據上論結，原告之訴為有理由，依民事訴訟法第三百八十五條第一項前段、第七
    十八條、第八十一條第一款、第八十五條第一項後段、第八十五條第二項，判決
    如主文。
中　　　華　　　民　　　國　　九十一　　　年      九      月    十六    日
                              臺灣宜蘭地方法院民事庭
~B審判長法官　楊麗秋
~B法　　　官　林俊廷
~B法　　　官　劉家祥
右為正本係照原本作成。
如對本判決上訴，須於判決送達後廿日內向本院提出上訴狀。
中　　　華　　　民　　　國　　九十一　　年　　　九　　　月　　　十七　　日
~B法院書記官　邱淑秋
